臺北高等行政法院判決
　　　　　　　　　　　　　　　　　　 94年度簡字第00605號
原　　　告　甲○○
被　　　告　桃園縣政府
代　表　人　乙○○縣長）住同.
訴訟代理人　丙○○
上列當事人間因消防法事件，原告不服內政部中華民國94年5月
6日台內訴字第0930008129號訴願決定，提起行政訴訟。本院判
決如下：
　　主  文
原告之訴駁回。
訴訟費用由原告負擔。
    事實及理由
一、原告主張：
    (一)受信總機附近未備有識別火警分區之圖面資料與泡沫原液
      槽未設壓力表一事：
      原告詢問天晟醫院綜合大樓之前工務主任林吉隆，其表示
      該場所之消防安全設備於89年4月經被告會勘後之狀況即
      是如此，工務部門人員亦表示從未看到或移除任何火警分
      區圖面或泡沫原液槽壓力表。被告雖於發給原告文號桃消
      預字第0930103320號書函說明：三、表示略以，經查本局
      89年4月14日桃消預字第14441號書函暨相關資料，會勘核
      准當時確均符合規定云云。惟根據原告過去執業經驗，被
      告所述之核准書函僅是對會勘結果做一個總結，表達核准
      與否而已，核准並不代表被告確有要求設置火警分區圖面
      資料與泡沫原液槽設壓力表，事實上經過會勘核准卻沒設
      識別火警分區之圖面資料與泡沫原液槽壓力表之場所比比
      皆是。被告會勘消防設備時，皆會依據被告發布之「桃園
      縣消防局辦理建築物消防安全設備會勘應檢附相關照片審
      查表」，要求監造之消防設備師提交相關消防設備之相片
      ，其中泡沫滅火設備，第5項要求之「比例混合器、Y型過
      濾器及泡沫原液槽全景」之相片即可看出泡沫原液槽有無
      設壓力表，火警自動警報設備第一項要求之「火警受信總
      機整組（含蓄電池、話筒、火警分區標示等）開、關各一
      張」之相片即可看出有無要求設火警分區之圖面資料。而
      依據內政部消防署88年5月14日（87）消署預字第87EO524
      號函頒之「消防安全設備檢修申報制度疑義研討會」會議
      紀錄：提案四：消防安全設備改善計畫書之改善措施，可
      否依現場需要要求業主增加設備？決議：消防設備師（士
      ）應依消防安全設備圖說或依現場之消防安全設備進行檢
      修，並不需檢討及要求業主增加設備。故原告只須依現場
      之消防安全設備現況檢查，依規定不必檢討其設備，也不
      必要求業主增加任何設備。又該場所自89年底至92年底止
      ，已由原告檢查簽證申報七次之多，被告所屬管區隊員多
      次複查，原告都在場陪同，被告從未對受信總機未備有識
      別火警分區之圖面資料與泡沫原液槽未設壓力表一事表示
      異議，複查結果都合格，複查記錄皆由被告保管，顯然默
      認此事實，被告卻在93年8月5日原告因故無法到場陪同複
      查，請蔣琦懌消防設備士代理陪同複查時，遽爾認定此為
      檢修申報不實，依據行政程序法第8條之規定，被告之行
      為顯然違反「信賴保護」原則。又該場所89年之消防會勘
      資料與歷年來之複查資料皆在被告手中，被告提出歷年複
      查記錄等相關資料即可釐清爭議點。
    (二)依據各類場所消防安全設備設置標準第81條第1項第2款「
      泡沫原液儲槽平時在加壓狀態者應附設壓力表」，該場所
      所使用者為現行使用最普遍之差壓混合方式，亦即使用比
      例混合器混合方式之泡沫滅火系統。而該場所在泡沫比例
      混合器處設有兩具壓力表，依據流體力學原理，此兩壓力
      表顯示之壓力差，即為泡沫原液儲槽進出口之壓差，此壓
      差即是推動泡沫原液進入管線之動力，足以代表泡沫原液
      槽之壓力。
    (三)訴願機關認因泡沫原液槽無壓力表，應無法做外觀檢查、
      性能檢查及綜合檢查，而原告卻做了檢查，且出了檢查合
      格的申報書，因此涉及檢修申報不實，理應被罰。惟93年
      8月5日被告所屬消防隊員到該場所複查時，泡沫原液槽亦
      無壓力表，理應無法做外觀檢查、性能檢查及綜合檢查，
      被告所屬消防隊員如何做性能檢查，還查出3樓、8樓、9
      樓蜂鳴器故障，豈不自相矛盾。
    (四)泡沫滅火系統第3、8、9樓蜂鳴器故障，與申報書所載不
      符一節：
      93年6月12日檢查當天，原告與原告所聘請之消防設備士
      楊勝憲曾逐層檢查蜂鳴器性能，當時蜂鳴器功能正常，但
      該處屬於半開放空間，電器類極易故障，而93年8月5日複
      查時，已時隔53天，3、8、9樓蜂鳴器當然有可能故障。
      故被告尚須舉證證明6月12日原告檢查當時蜂鳴器即已故
      障。
    (五)原處分之裁罰金額過重，蓋現對消防設備師之檢修不實之
      裁罰是依據「各級消防主管機關辦理消防安全檢查違法案
      件處理注意事項」表四－消防設備師、消防設備士或暫行
      從事消防安全設備裝置檢修人員為消防安全設備不實檢修
      報告之裁處基準表裁罰，該表僅在附註中籠統區分：一、
      輕微違規：未依規定作外觀檢查。二、一般違規：未依規
      定作性能檢查。三、嚴重違規：未依規定作綜合檢查。第
      一次違反之裁罰金額上限分別為新台幣（下同）4萬元以
      下、3萬元以下與2萬4仟元以下，裁罰金額之下限均為2萬
      元。被告認不實檢修項目只有外觀檢查兩項與性能檢查一
      項，卻即被一般違規，直接裁處3萬元，已是裁罰金額之
      上限。依據行政程序法第6條規定，行政行為，非有正當
      理由，不得為差別待遇。在被告管轄之桃園縣，只要有一
      兩項被認定檢修申報不實，就被裁罰上限，惟為臺北縣之
      案例，其違規情節皆較原告之案例嚴重，卻都只被裁罰下
      限2萬元，行政處分在不同縣市有差別待遇，顯然違反行
      政程序法。又原告自始便無檢修申報不實之犯意，否則大
      可不必親自到場檢查，更不必以高薪聘請消防設備士一起
      檢查，也不需親自繪圖與繕打報告，況且本件之合約金額
      才1萬6 仟元，扣除工資、稅金及成本，淨利不到一半，
      完成99% 檢查，只因被告認定約1%項目不符要求，即處以
      高額罰鍰，應有違反「比例原則」。
    (六)若訴願決定獲得撤銷，原告依行政訴訟法第199條第1項規
      定，要求被告所屬消防局應於其網站上公開公告6個月，
      以回復原告之名譽。至於原告因此事件失去許多業務，造
      成收入上之損失，因暫時無法統計，原告將依行政訴訟法
      第199條第1項規定，於判決確定後1年內再行提出。
    (七)依91年06月12日修正之消防法施行細則第六條，綜合檢查
      應每年實施一次。實務上甲類場所在每年6月底前只需實
      施外觀檢查及性能檢查，不需實施綜合檢查，12月底才須
      實施綜合檢查。原告以往執行消防檢查，皆遵照法規執行
      外觀及性能檢查，為維護安全起見，即使6月底亦會實施
      綜合檢查；然原告並無義務接受綜合檢查之複查，而被告
      卻於93年8月5日至現場執行多項消防設備之綜合檢查。被
      告雖依法執行複查，但豈可逾越法令之規定，執行違法之
      綜合檢查複查，甚至還據此開立原告檢修申報不實之舉發
      單。
    (八)綜上所述，原處分應撤銷，縱使貴院認定原處分成立，原
      告亦請求貴院在裁罰額度上做出公正的判決，以免原告權
      益受損云云。
    (九)提出意見陳述書、原處分書、訴願決定書、被告所屬消防
      局辦理建築物消防安全設備會勘應檢附相關照片審查表、
      內政部消防署88年5月14日（87）消署預字第87EO524號函
      頒之「消防安全設備檢修申報制度疑義研討會」會議紀錄
      、編號005731之限期改善單、「各級消防主管機關辦理消
      防安全檢查違法案件處理注意事項」表四、內政部網站公
      開取得之訴願決定書兩份、天晟醫院綜合大樓消防安全設
      備缺失綜整表、前案查詢表、94年6月27日致內政部消防
      署署長信箱函與94年7月1日消防署回覆函、94年7月2日致
      內政部消防署署長信箱函與94年7月6日消防署回覆函、內
      政部消防署88年7月22日（88）消署預字第8806714號函等
      件影本為證。
    聲明：訴願決定及原處分均撤銷。
          訴訟費用由被告負擔。
二、被告辯稱：
    (一)「天晟醫院綜合大樓」建築物依法設有火警自動警報設備
      、緊急廣播設備、室內消防栓設備、連結送水裝置、自動
      撒水設備、泡沫滅火設備、滅火器、標示設備、緊急照明
      等消防安全設備，係屬各類場所消防安全設備設置標準第
      12條規定之甲類場所，依前揭規定應每半年定期辦理消防
      安全設備檢修及申報。被告所屬消防局檢查人員93年8 月
      5日前往前揭場所實施消防安全設備檢（複）查，並事前
      以電話通知原告到場陪同檢（複）查，原告因故未到場，
      由同事蔣琦懌代為陪同檢（複）查，發現前揭場所管理權
      人93年6月12日委託原告所作檢修消防安全設備之報告有
      不實之情事：1.火警自動警報設備：受信總機附近未備有
      識別火警分區之圖面資料、受信總機第3、18、20回路斷
      線、受信總機外殼未接地。2.泡沫滅火設備：泡沫原液槽
      之液面計無法確認藥劑量、泡沫原液槽未附設壓力表、泡
      沫原液量不足、3樓、8樓及9樓蜂鳴器故障，上列與申報
      書所載不符。即開立編號第000971號舉發違反消防法案件
      通知單，案經在場人原告同事蔣琦懌及（天晟醫院綜合大
      樓工務主任）林吉隆，於上揭舉發單及被告消防安全設備
      檢修申報複查紀錄表簽章確認無訛。
    (二)原告曾於93年8月12日向消防局意見陳述註銷舉發，對於
      上揭舉發不實檢修事項以天晟醫院綜合大樓於民國89年完
      工時，消防安全設備會勘時未備有火警分區示意圖、未要
      求設置泡沫原液槽壓力表及蜂鳴器所在位置極易故障為由
      ，故無不實檢修情事云云為由，訴請撤銷原處分。經查消
      防局89年4月14日桃消預字第14441號會勘核准書函暨相關
      資料，均符合規定，設有「火警分區示意圖」，非原告所
      述「消防會勘未做此要求」及訴狀所述略以，根據原告過
      去執業經驗，本府所述之核准書函僅是對會勘結果做一個
      總結。另「3樓、8樓及9樓蜂鳴器故障」部分，經消防局
      於現場檢測情形，上述樓層蜂鳴器狀況確與申報書所載不
      符。經本府消防局對陳述內容審核結果：對於舉發不實檢
      修事項「受信總機第3、18、20回路斷線、受信總機外殼
      未接地、泡沫原液量不足」部分，不列入裁罰之範疇，並
      於93年9月21日以桃消預字第0930103320號書函回覆原告
      。餘火警自動警報設備：受信總機附近未備有識別火警分
      區之圖面資料，與申報書所載不符（屬輕微違規－未依規
      定作外觀檢查）。泡沫滅火設備：泡沫原液槽未附設壓力
      表；3樓、8樓及9樓蜂鳴器故障（屬一般違規－未依規定
      作性能檢查），仍依前揭規定於93年9月23日以府消預字
      第0930535188號消防法案件處分書，處罰鍰3萬元，消防
      局於93年9月24日上午9時30分將處分書送達原告並簽收在
      案。原告依法負有具實檢修消防安全設備之責，基於維護
      公共安全，被告遂依法處原告罰鍰。
    (三)有關「泡沫源液槽未設壓力表，消防人員如何檢測出3樓
      、8樓及9樓蜂鳴器故障」乙節：
      依各類場所消防安全設備設置標準第81條第2款規定，平
      時在加壓狀態者，應附壓力表；其功能為監測泡沫源液槽
      內部壓力情形，以方便檢視及減少維修時意外事故發生。
      另該設備蜂鳴器係依前揭設置標準第74條及第51條第1項
      第3款規定撒水頭或一齊開放閥開啟放水時，應即發出警
      報；是以自動警報逆止閥蜂鳴器係為泡沫滅火設備是否正
      常放射，發出警報，提醒管理者採取必要措施或民眾避難
      之功能，兩者功能並無直接關係。故消防人員經現場3樓
      、8樓及9樓測試泡沫滅火設備結果，蜂鳴器確屬故障。
    (四)依各類場所消防安全設備檢修及申報作業基準第一篇總則
      第3點規定，各類場所消防安全設備之檢查方式如下：(一)
      外觀檢查。(二)性能檢查。(三)綜合檢查。又同上揭基準第二
      篇檢查基準第六章泡沫滅火設備及第十章火警自動警報設
      備之外觀、性能、綜合檢查事項，業已有明定。復按各級
      消防主管機關辦理消防安全檢查違法案件處理注意事項表
      四違反消防法第38條第3項有關消防設備師、消防設備士
      或暫行從事消防安全設備裝置檢修人員為消防安全設備不
      實檢修報告之裁處規定之裁處基準表四附註一、輕微違規
      ：未依規定作外觀檢查。二、一般違規：未依規定作性能
      檢查。三、嚴重違規：未依規定作綜合檢查。另表四再依
      違規情形（嚴重、一般、輕微違規）及次數裁罰金額。本
      件原告對該場所消防安全設備作不實檢修報告事項：未設
      置火警分區示意圖及泡沫滅火設備；未設泡沫原液槽壓力
      表；3樓、8樓及9樓蜂鳴器故障等項，於原告製作之「消
      防安全設備檢修申報書」該項，均為符合規定，並作「○
      」標記，顯已違反前揭規定等語。
    聲明：駁回原告之訴。
          訴訟費用由原告負擔。
三、按依各類場所消防安全設備設置標準設置之消防安全設備，
    …其裝置、檢修應由消防設備師或消防設備士為之；依第6
    條第1項應設置消防安全設備場所，其管理權人應委託…消
    防設備師或消防設備士，定期檢修消防安全設備，其檢修結
    果應依限報請當地消防機關備查；消防機關得視需要派員複
    查；消防設備師或消防設備士為消防安全設備不實檢修報告
    者，處2萬元以上10萬元以下罰鍰，消防法第7條第1項、第9
    條前段及第38條第3項各定有明文。次按未依規定作外觀檢
    查屬輕微違規，第一次裁處2萬4千元以下罰鍰；未依規定作
    性能檢查屬一般違規，第一次裁處3萬元以下罰鍰；未依規
    定作綜合檢查屬嚴重違規，第一次裁處4萬元以下罰鍰，各
    級消防主管機關辦理消防安全檢查違法案件處理注意事項表
    四亦定有明文。
四、坐落於桃園縣中壢市○○路147-153 號「天晟醫院綜合大樓
    」之消防安全設備，係委託原告（消防設備師）於93年6月
    12日檢修，並將檢修結果報請備查。嗣被告所屬消防局第二
    大隊中壢分隊於93年8月5日派員前往該場所實施消防安全設
    備複查時，發現：(一)火警自動警報設備：受信總機附近未備
    有識別火警分區之圖面資料，受信總機第3、18、20回路斷
    線，受信總機外殼未接地。(二)泡沫滅火設備：泡沫原液槽之
    液面計無法確認藥劑量，泡沫原液槽未附設壓力表，泡沫原
    液量不足，3樓、8樓、9樓蜂鳴器故障。該分隊審認原告製
    作之消防安全設備檢修申報書與現場實況不符，顯有檢修不
    實之情形，乃於當日開具第000971號舉發違反消防法案件通
    知單予以舉發，嗣原告不服，提出意見陳述書，經被告所屬
    消防局以93年9月21日桃消預字第0930103320號書函同意將
    「受信總機第3、18、20回路斷線，受信總機外殼未接地及
    泡沫原液量不足」部分，不列入裁罰範圍，嗣被告針對其餘
    檢修不實事項，以93年9月23日府消預字第0930535188號處
    分書處原告3萬元罰鍰。原告不服，提起訴願，亦遭駁回等
    情，為兩造所不爭，且有上開各該函文、原處分及訴願決定
    書等件附訴願機關卷可稽。
五、原告主張依據內政部消防署88年5月14日（87）消署預字第
    87EO524號函頒之「消防安全設備檢修申報制度疑義研討會
    」會議紀錄，其只須依現場之消防安全設備現況檢查，不必
    檢討其設備，也不必要求業主增加任何設備；關於天晟醫院
    綜合大樓之系爭場所，89年底至92年底，原告多次陪同被告
    人員檢查，結果均為合格，至93年8月時，竟出現多項缺失
    而認原告有檢修申報不實之情事，如系爭場所3樓、8樓、9
    樓蜂鳴器之故障，原告之檢修申報與被告之複查因有時間前
    後之間隔及檢查程度之差異，可能有檢查結果之誤差；又原
    處分罰鍰過重，有違反公平原則及比例原則之情形云云，惟
    其主張為被告所否認。被告則稱，本件系爭場所，經被告於
    93年8月複查時，確有受信總機附近未備有識別火警分區之
    圖面資料，泡沫原液槽未設壓力表，及3樓、8樓、9樓蜂鳴
    器故障等情事，而泡沫源液槽未設壓力表與蜂鳴器兩者功能
    並無直接關係，而3樓、8樓及9樓測試泡沫滅火設備結果，
    鳴器確屬故障等語，資為爭議。
六、經查，本件坐落於桃園縣中壢市○○路147-153號「天晟醫
    院綜合大樓」之消防安全設備，係委託原告（消防設備師）
    於93年6月12日檢修，並將檢修結果報請備查。嗣被告所屬
    消防局第二大隊中壢分隊於93年8月5日派員前往該場所實施
    消防安全設備複查時，發現(一)火警自動警報設備：受信總機
    附近未備有識別火警分區之圖面資料。(二)泡沫滅火設備：泡
    沫原液槽未附設壓力表，惟申報書載明檢查合格；另3樓、8
    樓、9樓蜂鳴器故障，惟申報書載明檢查合格等情，有原告
    代理人蔣琦懌及天晟醫院綜合大樓工務主任林吉隆會同稽查
    人員檢查及簽章確認之被告所屬消防局消防安全設備檢修申
    報複查記錄表及原告代理人蔣琦懌簽收之違反消防法案件通
    知單等件影本附原處分機關卷可稽。又本件被告處理有關消
    防安全設備檢查之作業，係依各類場所消防安全設備檢修及
    申報作業基準第1篇總則第3點之規定，即各類場所消防安全
    設備之檢查方式如下：(一)外觀檢查。(二)性能檢查。(三)綜合檢
    查，又該基準第2篇檢查基準第6章有關泡沫滅火設備及第10
    章有關火警自動警報設備之外觀、性能、綜合檢查等事項，
    已有明定，且依各級消防主管機關辦理消防安全檢查違法案
    件處理注意事項表四，違反消防法第38條第3項有關消防設
    備師、消防設備士或暫行從事消防安全設備裝置檢修人員為
    消防安全設備不實檢修報告之裁處規定之裁處基準表四之附
    註，一、輕微違規：未依規定作外觀檢查。二、一般違規：
    未依規定作性能檢查。三、嚴重違規：未依規定作綜合檢查
    ，另表四再依違規之情形（嚴重、一般、輕微違規）及次數
    ，裁罰金額等情，為兩造所不爭。而本件被告係在外觀及性
    能範圍進行檢查及認定，發現未設置火警分區示意圖，未設
    泡沫原液槽壓力表及3樓、8樓及9樓蜂鳴器故障等項原告製
    作之「消防安全設備檢修申報書」，均記載為符合規定，並
    作「○」標記等情，有該消防安全設備檢修申報書影本附原
    處分機關卷可證，原告製作之消防安全設備檢修申報書與現
    場實況不符，足認有為消防安全設備不實檢修報告之情事。
    原告雖稱其只須依現場之消防安全設備現況檢查，不必檢討
    其設備，也不必要求業主增加任何設備，其之前多次陪同被
    告人員檢查，均為合格，本件竟有多項缺失，如系爭場所3
    樓、8樓、9樓蜂鳴器之故障，可能原告之檢修申報與被告之
    複查有時間之間隔、檢查程度之差異及檢查結果之誤差云云
    ，惟本件原告已自承，從結果來看被告確係針對外觀及性能
    作檢查；本件被告檢查之前，有提早三、四天通知等語（見
    本院94年12月20日準備程序筆錄第2頁、第4頁），足見本件
    被告並未逾越範圍進行檢查，且原告於檢查之前亦有檢測補
    正其檢修申報之機會，參以被告稽查人員之檢查，係按記錄
    表依規定檢測，且有原告之代理人會同進行及簽認等情，原
    告所稱各節，均非可採。又原告指稱原處分罰鍰過重，有違
    公平原則及比例原則云云，惟查，原告所為消防安全設備不
    實之檢修報告，其違章情形，非僅一項，已如前述，原處分
    處以3萬元之罰鍰，核未逾越被告第一次裁罰之裁量標準額
    度，故原告所稱罰鍰過重云云，亦非可採。
七、綜上以觀，本件事證已明，原告再聲請傳訊臺灣警察專科學
    校消防安全講師邱文豐、消防設備士楊勝憲等人為證，核無
    必要，併此敘明。
八、從而，被告以原告製作之消防安全設備檢修申報書與現場實
    況不符，有檢修不實情形，違反消防法第9條前段之規定，
    依同法第38條第3項規定，處以罰鍰3萬元，於法並無違誤。
    訴願決定遞予維持，亦無不合。原告徒執前詞，訴請撤銷，
    為無理由，應予駁回。
據上論結，本件原告之訴為無理由，依行政訴訟法第236條、第
233條第1項、第98條第3項前段，判決如主文。
中　　華　　民　　國　　94　　年　  12　　月　 30  　 日
                  　　　　 第五庭　法　官  蕭忠仁
上為正本係照原本作成。
本件以訴訟事件所涉及之法律見解具有原則性者為限，始得於本
判決送達後20日內向本院提出上訴狀並表明上訴理由，如已於本
判決宣示後送達前提起上訴者，應於判決送達後20日內補具上訴
理由（均按他造人數附繕本），且經最高行政法院許可後方得上
訴。
中　　華　　民　　國　　94　　年　  12　　月　 30  　 日
 　　  　　　　　　　   　　　     書記官  蕭純純
